臺灣士林地方法院民事判決　　　　　　　 96年度訴字第334號
原　　　告　　丙○○
兼訴訟代理人　丁○○
被　　　告　　冰岩實業有限公司
法定代理人　　甲○○
兼訴訟代理人　乙○○
 　　　　　　　　　　　　 1.
上列當事人間遷讓房屋等事件，本院於中華民國96年6 月21日言
詞辯論終結，判決如下：
    主  文
一被告冰岩實業有限公司應將臺北市○○區○○路一五四巷三號
  地下一樓房屋騰空返還予原告，並自民國九十六年一月二十二
  日起至騰空返還前開房屋之日止，按月給付原告新臺幣貳萬元
  。
二原告其餘之訴駁回。
三訴訟費用新臺幣貳萬零捌元，由被告冰岩實業有限公司負擔十
  分之九即新臺幣壹萬捌仟零柒元，餘由原告負擔。
四本判決第一項於原告以新臺幣陸拾肆萬元為被告冰岩實業有限
  公司供擔保後，得假執行。但被告冰岩實業有限公司如以新臺
  幣壹佰玖拾貳萬元為原告預供擔保，得免為假執行。
五原告其餘假執行之聲請駁回。
    事實及理由
一、原告起訴主張：門牌號碼臺北市○○區○○路154 巷3 號地
    下1 樓房屋（下稱系爭房屋），原為被告乙○○所有，嗣經
    本院民事執行處以95年度執字第17531 號強制執行事件（下
    稱系爭執行事件），在民國96年1 月4 日行第2 次公開拍賣
    ，而由原告共同投標買受，原告在繳足價金後之96年1 月22
    日領得本院核發之不動產權利移轉證書，現為系爭房屋之所
    有權人。詎被告冰岩實業有限公司（下稱被告冰岩公司）及
    被告乙○○，未經原告同意，仍持被告二人通謀虛偽無效之
    租約（租期約定自87年12月11日起至97年12月10日止，下稱
    系爭租約），繼續無權占用系爭房屋迄今。縱令系爭租約非
    無效，然因租約期限已逾5 年且未經公證，亦不能對抗買受
    系爭房屋之原告，仍屬無權占用。爰依民法第767 條之規定
    ，請求被告二人將系爭房屋騰空交還予原告。又被告二人無
    權占用系爭房屋之行為，造成原告對於系爭房屋無法使用收
    益，受有相當於租金之損害，爰依民法第184 條第1 項前段
    及第179 條之規定，請求被告二人按月給付相當於租金之損
    害等語。並聲明：(一)被告二人應將系爭房屋騰空交還予原告
    ，並自96年1 月22日起至騰空返還系爭房屋之日止，按月給
    付新臺幣（下同）3 萬元予原告。(二)願供擔保，請准宣告假
    執行。
二、被告二人則以：被告乙○○於原告拍賣取得系爭房屋所有權
    後，即無占用系爭房屋。至於被告冰岩公司占用系爭房屋，
    係基於與被告乙○○訂立之系爭租約，已詳載於系爭執行事
    件，於96年1 月4 日拍賣系爭房屋之附表備註欄中，並註明
    拍定後不點交，原告知悉上情仍投標買受，則系爭租約對於
    原告仍繼續存在，故被告冰岩公司占用系爭房屋自非無權占
    用，也無侵害原告之權利。原告請求被告二人應騰空交還系
    爭房屋及給付相當於租金之損害，均無理由。縱令原告得請
    求被告給付相當於租金之損害，其主張之數額也過高等語。
    並聲明：(一)駁回原告之訴。(二)如受不利之判決，願供擔保請
    准宣告免為假執行。
三、兩造不爭執之事項：
  (一)系爭房屋原為被告乙○○所有，經系爭執行事件在96年1 月
    4 日行第2 次公開拍賣，拍賣之附表備註欄第6 點記載：「
    拍賣後不點交（第三人冰岩實業有限公司基於租賃關係占有
    中，租期自87年12月11日起至97年12月10日止，第三人於95
    年9 月1 日陳報全數租金已給付予債務人）」（本院卷第26
    頁背面）。嗣由原告共同投標買受，原告在繳足價金後之96
    年1 月22日領得本院核發之不動產權利移轉證書，現為系爭
    房屋之所有權人。
  (二)被告冰岩公司自系爭房屋被拍賣前即占用系爭房屋迄今。
四、整理兩造之爭點：（96年6 月21日言詞辯論筆錄，本院卷第
    53頁）
  (一)被告乙○○有無占用系爭房屋？
  (二)原告買受系爭房屋後，被告冰岩公司主張非無權占用之情形
    （與被告乙○○有系爭租約，尚未到期）是否可採？
  (三)如被告是無權占用系爭房屋，原告得請求之損害或不當得利
    數額若干？
五、得心證之理由：
  (一)按當事人主張有利於己之事實者，就其事實有舉證之責任。
    民事訴訟法第277 條前段定有明文。原告主張被告乙○○在
    原告拍賣取得系爭房屋所有權後，仍有繼續占用系爭房屋之
    情形，為被告乙○○所否認。依上開法條之規定，自應由原
    告就被告乙○○仍占用系爭房屋之事實負舉證責任。經查，
    原告固提出被告之戶籍謄本，表示被告乙○○與被告冰岩公
    司之法定代理人甲○○為夫妻關係，戶籍均設於系爭房屋之
    隔壁即臺北市○○區○○路154 巷5 號地下1 樓（下稱5號
    B1房屋），且二建物共同以一鐵門管制出入，主張被告乙○
    ○亦占用系爭房屋云云。然依本院於96年6 月7 日現場勘驗
    結果：系爭房屋與5 號B1房屋外靠近電梯旁雖有一紗門管制
    進出，然打開紗門後如欲進去系爭房屋或5 號B1房屋，仍應
    走各自的鐵門，且系爭房屋與5 號B1房屋內部並不相通。可
    知，上開二建物之使用上並無必然之依存關係。因此，尚難
    僅以被告乙○○之前有設立紗門之事實，認定被告乙○○有
    繼續占用系爭房屋之情形。況系爭房屋內之現狀，係堆滿物
    品，作為倉庫使用，實際上無法住人。且在場之大樓之管理
    員李三和也證述：未曾收到寄到系爭房屋住址給被告乙○○
    的信件等語（見本院96年6 月7 日勘驗筆錄，本院卷第48頁
    ），也不能認定被告乙○○有占用系爭房屋之情形。原告既
    未舉出其他證據以實其說，則原告主張被告乙○○在原告拍
    賣取得系爭房屋所有權後，仍有繼續占用系爭房屋之情形，
    尚屬無據。
  (二)次按，以無權占有為原因，請求返還所有物之訴，如原告就
    其物有所有權存在之事實已經認定，而被告以非無權占有為
    抗辯者，被告應就其取得占有係有正當權源之事實證明之。
    如不能證明，則應認原告之請求為有理由。經查，兩造均不
    爭執原告已於96年1 月22日取得系爭房屋之所有權，及被告
    冰岩公司自系爭房屋被拍賣前即占用系爭房屋迄今等事實。
    惟被告冰岩公司辯稱：系爭執行事件，於96年1 月4 日拍賣
    系爭房屋之附表備註欄中，已詳載被告冰岩公司是基於系爭
    租約而為占用，並註明拍定後不點交。原告知悉上情仍投標
    買受，則系爭租約對於原告仍繼續存在。被告冰岩公司占用
    系爭房屋並非無權占用云云。然按現行民法第425 條規定：
    「出租人於租賃物交付後，承租人占有中，縱將其所有權讓
    與第三人，其租賃契約，對於受讓人仍繼續存在。前項規定
    ，於未經公證之不動產租賃契約，其期限逾五年或未定期限
    者，不適用之。」上開規定，旨在以出租人出租後「讓與」
    租賃物所有權所生之法律關係為規範內容，寓有保障承租人
    及受讓人之意義。因此，不論在上開規定修正施行前、後成
    立之不定期租賃契約，苟在修正施行後出租人有「讓與」租
    賃物所有權之情形，即有該條第2 項規定之適用（95年度台
    上字第521 號判決要旨參照）。查被告冰岩公司主張之系爭
    租約，其租賃期限是自87年12月11日起至97年12月10日止，
    顯已逾5 年，且被告冰岩公司亦自承系爭租約未經公證（96
    年5 月10日言詞辯論筆錄，本院卷第45頁），則依前揭法條
    第2 項之規定，自不適用同條第1 項買賣不破租賃之規定，
    亦即，系爭房屋之現所有權人即原告不受系爭租約之拘束，
    被告冰岩公司不得以此主張為有權占有。至於系爭執行事件
    於96年1 月4 日拍賣系爭房屋之附表備註欄中，固註明拍定
    後不點交。然強制執行法所謂「點交」程序，係指買受人或
    承買人在符合強制執行法第99條第1 項至第3 項之情形下，
    得請求執行法院強制解除債務人或第三人占有之權利而言。
    故執行法院所為「拍定後不點交」之形式認定，其意義僅在
    限制買受人或承買人不得於拍定後向執行法院聲請點交而已
    ，並不能進而推論「債務人或第三人」確實有實體上合法占
    有之泉源或權益。故被告冰岩公司此部份之抗辯，顯然誤認
    法律之規定，亦不能認為有理由。因此，被告冰岩公司辯稱
    非無權占用系爭房屋，尚不足採信。
  (三)被告冰岩公司既無法提出其占有系爭房屋之正當權源，則原
    告依民法第767 條前段之規定：「所有人對於無權占有或侵
    奪其所有物者，得請求返還之。」，請求被告冰岩公司將系
    爭房屋騰空返還予原告，自有理由。又被告冰岩公司故意占
    有原告所有之系爭房屋，既無正當權源，其行為已侵害原告
    之所有權，被告冰岩公司因而享有占有系爭房屋之利益，致
    原告受有系爭房屋無法使用收益相當於租金之損害。原告依
    民法第184 條第1 項前段之規定：「因故意或過失，不法侵
    害他人之權利者，負損害賠償責任。」及第179 條前段規定
    ：「無法律上原因而受利益，致他人受損害者，應返還其利
    益。」，請求被告冰岩公司自原告取得系爭房屋所有權之日
    即96年1 月22日起，按月給付（賠償）相當於租金之損害（
    利益），亦有理由。又無權占有他人之房屋，可能獲得相當
    於租金之利益為社會通常之觀念。而相當於租金之損害賠償
    金額之計算，依土地法第97條第1 項固規定：「城市地方房
    屋之租金，以不超過土地及其建築物申報總價額年息百分之
    十為限。」然而，土地法第97條關於約定最高租額之限制，
    僅限於城市地方供住宅使用之房屋有其適用，此觀諸同法第
    94條第1 項及第96條均係有關「自住」之規定即可推知。至
    城市地方供營業用之房屋，承租人得以營商而享受商業上之
    特殊利益，非一般供住宅用之房屋可比，所約定之租金，自
    不受土地法第97條規定之限制（最高法院94年度第2 次民事
    庭會議決議參考）。查系爭房屋係作為堆放被告冰岩公司物
    品之倉庫使用，自屬於供營業用之房屋，其所在之大樓為地
    上8 層，地下2 層建物，154 巷道兩旁可停車，至行義路口
    約30公尺，前往榮民總醫院約3 分鐘，交通機能堪稱方便等
    情，業據本院至現場勘驗明確，並有勘驗筆錄在卷（本院卷
    第49頁）足憑。再參酌系爭房屋所在之大樓管理員李三和於
    本院現場勘驗時證述：曾介紹他人承租同棟大樓5 號7 樓，
    每月租金為2 萬元等語（見本院96年6 月7 日勘驗筆錄，本
    院卷第48頁）。本院綜核上情，認為被告冰岩公司無權占有
    系爭房屋，每月因此可享有占有系爭房屋之利益以及原告每
    月因此所受相當於租金之損害，如以每月2 萬元計算，應屬
    適當。
六、綜上所述，原告不能舉證證明被告乙○○在原告拍賣取得系
    爭房屋所有權後，仍有繼續占用系爭房屋之情形，則原告依
    民法第767 條之規定，請求被告乙○○應騰空交還系爭房屋
    ，及依民法第184 條第1 項前段及第179 條之規定，請求被
    告乙○○按月給付相當於租金之損害，均無理由，應予駁回
    。另被告冰岩公司因無法提出其占用系爭房屋之正當權源，
    自屬無權占用系爭房屋，則原告依民法第767 條之規定，請
    求被告冰岩公司將系爭房屋騰空返還予原告，以及依民法第
    184 條第1 項前段及第179 條之規定，請求被告冰岩公司自
    96年1 月22日起至騰空返還系爭房屋之日止，按月給付原告
    2 萬元，即無不合，應予准許，逾此部分之請求，則無理由
    ，應予駁回。
七、原告及被告冰岩公司均陳明願供擔保，聲請宣告假執行及免
    為假執行，於原告勝訴部分，經核並無不合，爰酌定相當之
    擔保金額，分別准許之。至於原告受敗訴判決，其假執行之
    聲請即失所依據，應併予駁回。
八、法院為終局判決時，應依職權為訴訟費用之裁判，民事訴訟
    法第87條第1 項有明文規定。查本件訴訟費用為原告繳納之
    裁判費20,008元，命被告冰岩公司負擔其中十分之九即18,
    007 元（元以下四捨五入），餘由原告負擔。
九、本件判決之基礎已臻明確，兩造其餘攻擊防禦方法及主張舉
    證（其中就原告主張系爭租約屬於無效之攻擊方法，因本院
    既認定被告冰岩公司無法提出其占用系爭房屋之正當權源，
    已無庸再審酌），於判決結果不生影響，無一一審究之必要
    ，附此敘明。
十、據上論結，本件原告之訴，一部有理由，一部無理由，依民
    事訴訟法第79條、第390 條第2 項、第392 條第2 項，判決
    如主文。
中　　華　　民　　國　　96　　年　　7 　　月　　13　　日
                  民事第二庭  法  官  林政佑
以上正本證明與原本無異。
如對本判決上訴須於判決送達後20日內向本院提出上訴狀。
中　　華　　民　　國　　96　　年　　7 　　月　　18　　日
                              書記官  楊錫芬
